臺灣彰化地方法院民事判決　94年度訴字第269號
原　　　告　怡利電子工業股份有限公司
法定代理人　丙○○
訴訟代理人　甲○○
被　　　告　乙○○
　　　　　　　　　　　 號
訴訟代理人　蔡得謙律師
上列當事人間請求損害賠償事件，本院於中華民國94年9月29日言
詞辯論終結，判決如下：
    主  文
原告之訴及假執行的聲請均駁回。
訴訟費用由原告負擔。
    事實及理由
壹、原告起訴主張：
一、被告於民國91年11月27日起任職於原告公司，擔任專案經理
    一職，負責數位電視、藍芽無線通訊系統的研發工作，迄至
    93年10月31日離職。被告於任職之初，曾簽立員工保證書，
    於第4點約定：「本人保證在職期間及自動離職後一年內不
    從事與公司所經營事業相同或類似之競業行為，此競業行為
    以本公司已上市或已開發中產品為限。」，因而負有競業禁
    止的義務。詎被告於離職後，旋即轉至原告公司的競爭對手
    環隆電器股份有限公司（下稱環電公司)任職課長，除將其
    於原告公司所接觸的數位電視、藍芽無線通訊系統及telema
    lics等高科技及專利技術一併攜往環電公司外，並協助該公
    司研發數位電視、藍芽無線通訊系統，顯然違反競業禁止義
    務，並侵害原告就該競業禁止所取得的權利，而使環電公司
    突破瓶頸，縮短研發歷程，得以順利搶走原告生意，致原告
    每年固定的銷售量減少，且未來亦有潛在的損失，合計至少
    受有新台幣150萬元的損害，考量被告的經濟狀況，乃請求
    被告賠償150萬元。
二、兩造有關競業禁止的約定，只限制被告從事相同或類似的工
    作行業，其對象僅為台灣地區與原告具有競爭關係、利益衝
    突的產業，期間也只有離職後一年內，產品更以原告已上市
    及開發中產品為限，自無逾越合理範圍，亦不侵害原告的工
    作權。何況，被告於任職原告公司之前，曾先後在矽統、南
    亞、高昕等高科技電子公司任職，已充分明瞭上述公司也有
    競業禁止的規定，故其簽立上述符合企業常規的員工保證書
    ，當是本於契約自由及誠信原則。
三、被告擔任原告公司研發處電一部的專案經理，職位雖不高，
    但工作性質非常重要，且常接觸公司重要專利研發與科技核
    心工作，對原告而言，屬無形的資產。故被告違反義務之行
    為，實予原告沉重的打擊。又原告為彰化縣內唯一的上市電
    子公司，而環電公司也位於中部地區，且與原告有業務競爭
    關係，被告轉往該公司任職，當對原告產生利益之衝擊，且
    致原告日後的經營產生不利的情勢，故對被告請求違反競業
    禁止義務的損害賠償，對原告而言，當具有法律上的利益及
    權利保護的必要。再者，被告明知簽立競業禁止條款，仍故
    意違反，不但違背誠信原則，復具有故意背信的心態。
四、爰依民法第226條、第229條第1項、第231條第1項、第232條
    及第184條第1項規定，提起本訴等語，並聲明：(一)被告應
    給付原告150萬元，及自起訴狀繕本送達被告之翌日起，至
    清償日止，按年息5%計算的利息。(二)願意提供擔保，聲請
    宣告假執行。
貳、被告則辯稱：
一、被告固自91年11月27日起於原告公司任職專案經理，負責數
    位電視、藍芽無線通訊系統的研發工作，嗣於93年10月31日
    離職，並於94年1月26日進入環電公司任職。然被告於環電
    公司是擔任軟體設計課課長一職，負責改善、設計軟體產製
    的流程，並非研發數位電視及藍芽無線通訊系統。原告主張
    被告於環電公司研發數位電視及藍芽無線通訊系統等語，被
    告予以否認，自應由原告負舉證之責。惟原告未能舉證證明
    ，其空言陳述，委無可採。
二、被告於原告公司任職時，確曾簽立員工保證書。惟該保證書
    第4點所定競業禁止條款，不但違背公共秩序，且對於原告
    顯不公平，依民法第72條、第247條之1規定，應屬無效：
（一）從保護勞工轉職自由的觀點而言，勞工在勞動契約終了後
      並不殘留任何勞動契約上的義務。因此，課以離職員工轉
      職的競業限制（或稱競業禁止義務）必須有法的依據，例
      如締結勞動契約時的合意、工作規則上之規定或另行書面
      約定等均是。又因憲法第15條規定，人民之工作權，應予
      保障，且競業禁止條款涉及民法第72條所定：「法律行為
      ，有背於公共秩序或善良風俗者，無效。」的問題，故法
      院於解釋公共秩序的意涵時，不妨以憲法的精神為解釋的
      依據。亦即在社會及商業交易上，對受僱人職業自由，雖
      得以契約加以限制，但不得逾越必要且合理的程度，否則
      即為違背公共秩序。換言之，轉職自由牽涉憲法第15條所
      保障的基本人權，倘競業限制約定，其限制之期間、地區
      、範圍及方式，在社會一般觀念及商業習慣上，被認為非
      合理、適當，而且危及受限制當事人經濟生存能力，其約
      定自為無效。
（二）雇主如欲以特約課員工以轉職的限制，依據憲法、社會公
      共秩序、學說、外國法例及行政院勞委會 (89)台勞資二
      字第0036255號函釋，須符合下列五項要件，才為有效：
  １、企業或雇主須有依競業禁止特約予以保護的利益存在。
  ２、勞工在原雇主事業應有一定的職務或地位。
  ３、限制勞工就業之對象、期間、地區或職業活動範圍應有合
      理的範疇。
  ４、應有補償勞工因競業禁止損失的代償措施。
  ５、離職勞工之競業行為具有顯著背信或違反誠信原則的事實
      。
（三）茲以上述5項要件檢視前述員工保證書第4點所定競業禁止
      條款是否有效：
  １、企業或雇主有無依競業禁止特約予以保護的利益存在，通
      常以有無須保護的營業秘密存在，為其判斷的基準。本件
      原告並未具體證明其有何須保護之何項或何內容的營業秘
      密存在，且被告赴環隆公司任職後，並未從事數位電視及
      藍芽通訊技術研發的工作，亦無洩漏任何於原告公司任職
      時所知悉的營業上秘密資訊與環隆公司，自難認原告有依
      競業禁止特約予以保護的利益存在。
  ２、被告於原告公司任職時固擔任專案經理，惟專案經理須受
      上司即部門經理之指揮，部門經理之上更有研發處主管（
      副總經理位階），此從被告申請職離時之申請書分別經第
      三級、第二級、第一級主管層層核示之情可明。故被告在
      原告公司的職位，僅為最初級主管，並非主要的營業幹部
      ，其地位不高，乃處於較為弱勢之勞工地位。因此，縱使
      被告離職後再至相同或類似業務的公司任職，亦無妨害原
      告公司營業的可能。
  ３、前述競業禁止條款，對於限制勞工就業區域、方式及職業
      活動範圍等，概無約定或語焉不詳。即以「相同或類似的
      工作行業」而言，何謂「相同」或「類似」的工作行業？
      觀諸原告所營事業包含「電子材料零售業、電信器材零售
      業、電器製造業、有線通信機械器材製造業、無線通信機
      械器材製造業、電子零組件製造業、汽車及其零件製造業
      、前項有關產品之進出口貿易業務」等等，範圍廣大，無
      所不包，實淪於原告一己主觀之擴張解釋。又競業禁止條
      款雖稱此競業行為以原告公司已上市及已開發中產品為限
      ，然則何謂原告公司已上市及已開發中產品？亦欠明確而
      失之空泛。再者，競業禁止條款，不但未明定競業禁止的
      地域，而且原告所營項目又包括進出口貿易業務，顯然乃
      限制被告於任何地域（包括國內外）為競業行為。原告陳
      稱競業限制地域僅在台灣地區等語，不足採信。據上所述
      ，競業禁止條款約定被告於一年內不得在國內外從事競業
      行為，其範圍顯然過大，而逾越合理範圍。
  ４、上述競業禁止條款並無補償勞工因競業禁止損失的代償措
      施，則因原告所營項目無所不包，被告又是台灣大學電機
      所畢業，所學不脫電機相關領域，故依該條款，被告於離
      職後無疑只能賦閒在家，完全無另行就業謀生之可能。此
      實足以危害被告的生存權及工作權，對被告而言，自屬顯
      失公平。
  ５、被告並未於環電公司研發數位電視及藍芽無線通訊系統，
      亦無違反員工保證書第3點的保密約定，自難僅憑被告於
      環電公司任職的事實，即認定被告有「顯著」背信或違反
      誠信原則的情事。
  ６、員工保證書第4點所定競業禁止條款既不符上述五項要件
      ，顯即侵害被告依憲法所保障的生存權、工作權及財產權
      ，而背於公共秩序。又該條款乃原告單方面擬定的定型化
      條款，一方面不當限制離職員工之轉職自由，一方面又毫
      無任何補償措施，實顯失公平。而居於經濟上弱勢的勞工
      為求餬口，復無議約或拒絕簽署的餘地。是以，該競業禁
      止條款款，不但違背公共秩序，且對於原告顯不公平，依
      民法第72條、第247條之1規定，應屬無效。
三、縱認上述員工保證書第4點所定競業禁止條款為有效，然被
    告既無於環電公司研發數位電視及藍芽無線通訊系統之競業
    行為，原告以被告構成競業行為，依給付遲延、侵權行為請
    求損害賠償，亦無理由。即再退一步而言，上述員工保證書
    第四點所定競業禁止條款為有效，且被告確有違約之競業行
    為（被告否認）。然原告究有何權利受損，損害的具體內容
    為何，為何金額為150萬元，均未見原告具體舉證證明，自
    難認原告受有何損害。
四、環電公司有研發自己的數位電視及藍芽無限通訊系統。又被
    告在原告公司任職時，一個月薪資約4萬元左右等語。並聲
    明：（一）原告之訴及假執行的聲請均駁回。（二）如受不
    利益的判決，願意提供擔保，聲請宣告免為假執行。
參、原告主張被告於91年11月27日起任職於原告公司，擔任專案
    經理一職，負責數位電視、藍芽無線通訊系統的研發工作，
    迄至93年10月31日離職。被告於任職之初，曾簽立員工保證
    書，於第4點約定：「本人保證在職期間及自動離職後一年
    內不從事與公司所經營事業相同或類似之競業行為，此競業
    行為以本公司已上市或已開發中產品為限。」。詎被告於離
    職後，旋即轉至原告公司的競爭對手環電公司任職課長的事
    實，已經提出員工基本資料表、離職申請書、離職人員須知
    、事項移交表及員工保證書等件為證，且為被告所不爭執，
    固應認為真止。
肆、惟原告主張被告因簽立上述員工保證書，因而負有競業禁止
    的義務，詎被告於離職後至環電公司任職課長，除將其於原
    告公司所接觸的數位電視、藍芽無線通訊系統及telemalics
    等高科技及專利技術一併攜往環電公司外，並協助該公司研
    發數位電視、藍芽無線通訊系統，顯然違反競業禁止義務，
    並侵害原告就該競業禁止所取得的權利，而使環電公司突破
    瓶頸，縮短研發歷程，得以順利搶走原告生意，致原告每年
    固定的銷售量減少，且未來亦有潛在的損失，合計原告因被
    告之債務不履行及侵權行為，至少受有150萬元的損害等情
    ，則為被告所否認，並以前詞為辯。查原告主張被告於離職
    後至環電公司任職課長，除將其於原告公司所接觸的數位電
    視、藍芽無線通訊系統及telemalics等高科技及專利技術一
    併攜往環電公司外，並協助該公司研發數位電視、藍芽無線
    通訊系統，而使環電公司突破瓶頸，縮短研發歷程，得以順
    利搶走原告生意，致原告每年固定的銷售量減少，且未來亦
    有潛在的損失，合計至少受有150萬元的損害一節，既為被
    告所否認，原告又未舉證以實其說，自無從認為實在。又在
    私法自治原則下，私人間固可自由訂立契約，以規律彼此間
    的法律關係。惟自由之限制，以不背於公共秩序或善良風俗
    者為限；法律行為，有背於公共秩序或善良風俗者，無效，
    為民法第17條第2項及第72條所分別規定。因此，以契約過
    度限制個人及經濟行動自由，當可認為背於公共秩序而無效
    。再者，憲法所定基本權雖然不能直接拘束私法生活關係的
    主體，但基本權既屬憲法所定的基本價值標準，即為國家社
    會一般的利益或要求，而屬於公共秩序。故私人間所訂契約
    ，倘不當妨害憲法第15條所定生存權及工作權之基本權者，
    當亦可認為違反公共秩序而無效。本件被告簽立的員工保證
    書第4點約定：「本人保證在職期間及自動離職後一年內不
    從事與公司所經營事業相同或類似之競業行為，此競業行為
    以本公司已上市或已開發中產品為限。」（下稱競業禁止條
    款），使被告於離職後一年內不得從事與原告公司所經營事
    業相同或類似的行為，即屬對於被告轉職或者其個人及經濟
    行動自由的限制。因原告公司所營事業，依為其所不爭執的
    所營事業資料表記載，包括：「1、各種變壓器、變流器、
    充電器、直流電源供應器、電源穩壓器、緊急電器等加工、
    製造及買賣。2、微電腦應用產品、微電腦週邊設備等加工
    及買賣。3、各種汽車用電氣配件、收錄音機、冷熱風扇、
    烤箱、冷氣等家電用品製造、加工及買賣。4、迴帶機、錄
    放影機配件、電視機、洗衣機、電冰箱、洗碗機、吸塵器等
    製造、加工及買賣。5攝影機配件、行動電話機配件加工、
    製造及買賣。電線及電纜製造業。電信管制射頻器材輸入業
    。電信管制射頻器材製造業。電信器材批發業。電子材料零
    售業。電信器材零售業。工業用塑膠製品製造業。發電、輸
    電、配電機械製造業。電器製造業。有線通信機械器材製造
    業。無線通信機械器材製造業。電子零組件製造業。汽車及
    其零件製造業。19、前項有關產品之進出口貿易業務。20、
    除許可業務外，得經營法令非禁止或限制之業務。」等等，
    可見原告公司所營事業之範圍甚廣，遍及電子材料、電信器
    材、電器用品、微電腦產品、有線及無線通信機械器材等之
    製造、加工及買賣、汽車及其零件製造、與上述有關產品之
    進出口貿易等業務。而被告乃台灣大學電機所畢業，此有原
    告提出的員工基本資料表可稽，且為兩造所不爭執，其所學
    及就業自不出電機相關領域。故倘被告於離職後一年內不得
    從事與原告公司所經營事業相同或類似的行為，以原告公司
    所營事業範圍之廣泛，及被告不得從事相同或類似行為的地
    域復無限制的情事觀之，被告於離職後一年內恐無另行就業
    之可能。如此，該競業禁止條款，即顯然過度限制被告轉職
    或者其個人及經濟行動的自由，並導致被告的工作權無所保
    障。再加上原告又無補償被告因競業禁止損失的措施，勢必
    使被告於離職後一年內因無另行就業之可能，復未受到合理
    的補償，而無從謀生，危及其生存，則其生存權亦將難以確
    保。故上述競業禁止條款實亦不當妨害被告的生存權及工作
    權。惟因上述條款所稱：「不從事與公司所經營事業相同或
    類似之競業行為」，亦包括被告不得從事其在原告公司所擔
    任之業務在內，如該業務確涉及原告公司的營業秘密，則限
    制被告於離職後一年內不得從事與其在原告公司所擔任而涉
    及原告公司營業秘密的業務，即尚非過度限制個人及經濟行
    動自由，亦未不當妨害憲法第15條所定的生存權及工作權。
    因此，上述競業禁止條款在被告不得從事與其在原告公司所
    擔任而涉及原告公司營業秘密之業務範圍內的限制，並未背
    於公共秩序，即非無效。但超出該範圍之外的限制，如前所
    述，乃過度限制被告轉職或者其個人及經濟行動的自由，並
    不當妨害被告的生存權及工作權，自屬背於公共秩序而為無
    效。據此，因被告在原告公司是負責數位電視、藍芽無線通
    訊系統的研發工作，原告又不能證明被告將其於原告公司所
    接觸的數位電視、藍芽無線通訊系統及telemalics等高科技
    及專利技術攜往環電公司，並協助該公司研發數位電視、藍
    芽無線通訊系統，即難認被告乃從事與其在原告公司所擔任
    而涉及原告公司營業秘密之業務的行為，自不違反上述競業
    禁止條款的約定，實無給付不能、給付遲延等債務不履行之
    可言。又被告既未將其於原告公司所接觸的數位電視、藍芽
    無線通訊系統及telemalics等高科技及專利技術攜往環電公
    司，並協助該公司研發數位電視、藍芽無線通訊系統，雖其
    自原告公司離職後，旋即轉至環電公司擔任課長，亦無違反
    誠信原則，及不法侵害原告的權利或故意以背於善良風俗之
    方法加損害於原告之侵權行為的情事。是以，原告主張被告
    有違反誠信原則、債務不履行及侵權行為的事實，即難憑採
    。
伍、從而，原告依民法第226條、第229條第1項、第231條第1項
    、第232條及第184條第1項規定，請求被告給付150萬元，及
    自起訴狀繕本送達被告之翌日起，至清償日止，按年息5%計
    算的利息，為無理由，應予駁回。其假執行的聲請，亦失所
    依據，應併予駁回。
陸、訴訟費用負擔的依據：民事訴訟法第78條。
中　　華　　民　　國　　94　　年　　10　　月　　13　　日
                  民事第二庭   法　官　廖國佑
以上正本係照原本作成。
如對判決上訴，應於判決送達後20日內向本院提出上訴狀。
中　　華　　民　　國　　94　　年　　10　　月　　13　　日
                      　　　    書記官　蘇美苓
